【裁判字號】    89,訴,3005
【裁判日期】    900212
【裁判案由】    確認債權存在
【裁判全文】
臺灣臺北地方法院民事判決    八十九年度訴字第三○○五號
    原      告  甲○○
    訴訟代理人  丙○○
    被      告  朝明土木包工業
                即邱朝明      .
    被      告  原正營造事業有限公司  設台北市○○○路○段二十一號六樓之四
    法定代理人  乙○○      住台北縣樹林鎮○○街二六之二號
    訴訟代理人  丁○○      住台北縣蘆洲市○○路一八五巷三弄三三號
右當事人間請求確認債權存在事件，本院判決如左：
    主      文
原告之訴駁回。
訴訟費用由原告負擔。
    事      實
甲、原告方面：
一、聲明：確認被告朝明土木包工業即邱朝明對於被告原正營造事業有限公司承包如
          附件認證書工程之工程款債權新台幣（以下同）一百十九萬一千二百五十
          一元存在。
二、陳述：
（一）原告與被告朝明土木包工業即邱朝明（以下簡稱邱朝明）間清償債務事件，原
      告取得執行名義後，因被告邱朝明，對被告原正營造事業有限公司（以下簡稱
      原正公司）有承包如附件認證書工程之工程款債權（以下簡稱系爭工程款債權
      ），經鈞院於民國八十九年五月十六日以八十九年度執字第一○○五三號執行
      命令，禁止被告邱朝明收取對被告原正公司之工程款債權或為其他處分，被告
      原正公司亦不得對邱朝明清償，詎被告原正公司向鈞院聲明異議，爰依強制執
      行法第一百二十條第二項規定，提起本件訴訟，請求如聲明所示。
（二）基隆市西定河南榮河上游截流隧道工程西定河部分（以下簡稱系爭工程），係
      訴外人榮民工程處（以下簡稱榮工處）得標，由被告原正公司再轉包與被告邱
      朝明，被告原正公司辯稱：被告邱朝明已於八十六年十月二十七日起將上開工
      程讓渡訴外人帝軍工程開發有限公司（以下簡稱帝軍公司），惟依渠等之協議
      條件，第一條約定雙方同意工程合作接續讓渡費新台幣（以下同）二千四百萬
      元，仲介費一百萬元，由帝軍公司支付，簽約時雙方應以現金支付一千二百萬
      元，餘款一千二百萬元分七個月由帝軍公司開票給付，嗣帝軍公司簽發之支票
      無法兌現，依協議書第五條約定，視為違約，上開工程之接續合作，全部歸由
      被告邱朝明收回，可知，被告原正公司所辯工程巳讓渡之說，因支票無法兌現
      ，現仍由被告二人合作承包，系爭債權並未移轉帝軍公司。
三、證據：提出本院八十九年度執字第一○○五三號執行命令、本院八十五年度認字
    第四二二四二號認證書為證。
乙、被告方面：
壹、被告邱朝明部分：
    被告邱朝明未於言詞辯論期日到場，惟據其提出之答辯狀，聲明及陳述如后：
一、聲明：原告之訴駁回。
二、陳述略稱：被告邱朝明已於八十六年十月二十七日將系爭工程讓渡與帝軍公司，
    讓渡費二千四百萬元，並經全體股東（包括原告）同意，製作股東會議紀錄，且
    為尊重原告之權利，由訴外人丙○○當場電話詢問原告之意見，始無異議通過確
    認股權讓渡決議生效，並由被告被告邱朝明與帝軍公司簽訂合約，是被告邱朝明
    對被告原正公司已無系爭工程款債權存在。
三、證據：提出協議合約書及股東會議記錄各一份為證。
貳、被告原正公司部分：
一、聲明：原告之訴駁回。
二、陳述略稱：被告朝明公司已於八十六年十月十九日將股權及續接工程讓渡與帝軍
    公司，並支領帝軍公司股權讓渡金二千四百萬元，而帝軍公司又於八十八年七月
    十五日因管理不善退出工程，現由被告原正公司獨自接續，且被告原正公司已相
    繼墊付工程材料款及工資達一千零二十四萬餘元，並由被告邱朝明提供土地及建
    物擔保設定抵押權七百萬元，迄今尚未清償，被告二人間已無系爭工程款債權存
    在。
三、證據：提出存證信函、協議書、股東會議紀錄、本票及他項權利證明書為證。
丙、本院依職權調本院八十九年度執字第一○○五三號執行卷。
    理      由
甲、程序方面：
    本件被告邱朝明未於言詞辯論期日到場，核無民事訴訟法第三百八十六條各款所
    列情形，爰依原告之聲請，就被告邱朝明部分，由其一造辯論而為判決。
乙、得心證之理由：
一、本件原告主張其與被告邱朝明間因清償債務事件，原告取得執行名義後，因被告
    邱朝明對被告原正公司有承包系爭工程款債權，經本院於八十九年五月十六日以
    八十九年度執字第一○○五三號執行命令，禁止被告邱朝明收取對被告原正公司
    之工程款債權或為其他處分，被告原正公司亦不得對被告邱朝明清償，詎被告原
    正公司向本院聲明異議，爰依強制執行法第一百二十條第二項規定，提起本件訴
    訟，請求如聲明所示等語。被告邱朝明辯以：其已於八十六年十月二十七日將系
    爭工程讓渡與帝軍公司，讓渡費二千四百萬元，並經全體股東（包括原告）同意
    ，製作股東會議紀錄，且為尊重原告之權利，由丙○○當場電話詢問原告之意見
    ，始無異議通過確認股權讓渡決議生效，並由被告邱朝明與帝軍公司簽訂合約，
    是被告邱朝明對被告原正公司已無系爭工程款債權存在等語，而被告原正公司則
    以：被告朝明公司已於八十六年十月十九日將股權及續接系爭工程讓渡與帝軍公
    司，並支領帝軍公司股權讓渡金二千四百萬元，而帝軍公司又於八十八年七月十
    五日因管理不善退出工程，現由被告原正公司獨自接續，且被告原正公司已相繼
    墊付工程材料款及工資達一千零二十四萬餘元，並由被告邱朝明提供土地及建物
    擔保設定抵押權七百萬元，迄今尚未清償，被告二人已無工程款債權存在等語，
    資為抗辯。
二、經查：本件原告與被告邱朝明間清償債務事件，原告取得執行名義後，於八十九
    年五月十五日以被告邱朝明對被告原正公司有系爭工程款債權，具狀向本院聲請
    扣押系爭工程款債權，經本院於八十九年五月十六日以八十九年度執字第一○○
    五三號執行命令，禁止被告邱朝明收取對被告原正公司之工程款債權或為其他處
    分，被告原正公司亦不得對被告邱朝明清償，被告原正公司並於同年月五月二十
    六日具狀向本院聲明異議等情，業據本院依職權調閱本院八十九年度執字第一○
    ○五三號執行卷查核屬實，且為兩造所不爭執，堪信此部分之事實為真實，茲兩
    造爭執之重點在於：被告邱朝明對被告原正公司有無系爭工程款債權存在？茲論
    述如后：
三、「債權之讓與，非經讓與人或受讓人通知債務人，對於債務人不生效力。但法律
    另有規定者，不在此限。受讓人將讓與人所立之讓與字據提示於債務人者，與通
    知有同一之效力。」民法第二百九十七條定有明文，依被告邱朝明與帝軍公司訂
    立之協議書第一條、第五條之約定：被告邱朝明同意自八十六年十月二十七日起
    依工程現況與帝軍公司合作負責施工，工程合作接續讓渡費二千四百萬元，仲介
    費一百萬元，由帝軍公司支付，簽約時以現金支付一千二百萬元，餘款一千二百
    萬元分七個月由帝軍公司開票給付，簽發之支票如無法兌現，視為違約，系爭工
    程之接續合作，全部歸由被告邱朝明收回，此有協議書一紙在卷可憑，又原告雖
    主張帝軍公司簽發之支票無法兌現，依協議書第五條約定，視為違約，上開工程
    之接續合作，應全部歸由被告邱朝明收回，是系爭工程款債權並未移轉帝軍公司
    等語。惟縱如原告之主張帝軍公司簽發之支票無法兌現，系爭工程已由被告邱朝
    明收回，然系爭工程已由被告邱朝明收回與被告邱朝明對於被告原正公司實際上
    是否有工程款債權存在，究屬二事，不因系爭工程已由被告邱朝明收回即表示被
    告邱朝明對於被告原正公司有工程款債權存在，而被告邱朝明對於被告原正公司
    實際上是否有工程款債權存在？被告原正公司辯以：其相繼代被告邱朝明墊付工
    程材料款及工資達一千零二十四萬餘元，並由被告邱朝明提供土地及建物擔保設
    定抵押權七百萬元，迄今尚未清償等語，並提出存證信函、協議書、本票及他項
    權利證明書為證。且當事人主張有利於己之事實者，就其事實有舉證之責任，民
    事訴訟法第二百七十七條定有明文，主張法律關係存在之當事人，應就該法律關
    係發生所須具備之特別要件，負舉證之責任，至於他造主張有利於己之事實（變
    更或消滅之特別要件），則應由他造舉證證明，最高法院四十八年台上字第八八
    七號亦著有判例，本件原告主張被告邱朝明對於被告原正公司有系爭工程款債權
    存在之事實，為主張有利於己之事實，自應就該法律關係發生所須具備之特別要
    件，負舉證之責，原告就此部分無法具體加以舉證以實其說，自難採信，堪信被
    告原正公司之所辯為真正。
四、本件事證已臻明確，兩造其餘主張、陳述及所提之證據，均與判決結果不生影響
    ，爰毋庸再予審酌，附此敘明。
五、從而，原告依強制執行法第一百二十條第二項規定，請求如聲明所示，為無理由
    ，應予駁回。
六、結論：原告之訴為無理由，依民事訴訟法第三百八十五條第一項前段、第七十八
    條，判決如主文。
中      華      民      國    九十      年      二      月    十二      日
                              民事第三庭法      官  陳邦豪
右為正本係照原本作成
如對本判決上訴，須於判決送達後廿日內向本院提出上訴狀
中      華      民      國    九十      年      二      月    十二      日
                                        法院書記官  高秋芬


司法院資訊處製作；財團法人民間司法改革基金會備份。
